臺灣臺中地方法院刑事判決　　　　　　　　　　　　　九十一年度訴字第五五一號
　　公　訴　人　臺灣臺中地方法院檢察署檢察官
　　被　　　告　丙○○
　　選任辯護人　張　震　律師
右列被告因偽造文書等案件，經檢察官提起公訴（九十年度偵字第二二０四四號），
本院判決如左：
    主  文
丙○○無罪。
    理  由
一、公訴意旨略以：被告丙○○、甲○○（所涉侵占罪嫌部分，業經臺灣臺中地方法
    院檢察署檢察官於民國九十一年一月三十一日以九十年度偵字第二二０四四號為
    不起訴處分）、乙○○及戊○○等人均為王廖碧霜之子女（另己○○前已出養）
    。詎王廖碧霜於民國八十九年一月十三日上午九時十分許，在臺北縣土城市○○
    路十三號前，遭吳子通（所犯過失致死罪，業經臺灣板橋地方法院以八十九年度
    交易字第四八八號判處有期徒刑一年，緩刑三年確定）無照駕駛自用小客車當場
    撞死後，被告丙○○竟基於行使偽造私文書及詐欺之概括犯意，於附表所示之時
    間持原由王廖碧霜答應由其保管之如附表所示綜合存款存褶及印章，至附表所示
    之銀行，連續在取款憑條或匯款單上分別填載如附表所示之金額，並於取款憑條
    或匯款單上盜蓋王廖碧霜之印章，偽造為王廖碧霜領款之取款條或匯款單，再將
    該偽造之取款條或匯款單交由櫃臺持以行使，使上開銀行陷於錯誤，交付或匯款
    如附表所示之金額予丙○○及其指定帳戶，足以生損害於王廖碧霜之繼承人及銀
    行關於提款人之管理判定。嗣因王廖碧霜之喪事辦完後，戊○○因清查王廖碧霜
    之財產，始發覺上情，上開銀行才知受騙。因認被告連續涉犯刑法第二百十六條
    、第二百十條之行使偽造私文書罪嫌及同法第三百三十九條第一項之詐欺取財罪
    嫌。
二、按犯罪事實應依證據認定之，無證據不得推定其犯罪事實；又不能證明被告犯罪
    者，應諭知無罪之判決，刑事訴訟法第一百五十四條、第三百零一條第一項分別
    定有明文。次按事實之認定，應憑證據，所謂證據，須適於為被告犯罪事實之證
    明者，始得採為斷罪資料，如未能發現相當證據，或證據不足以證明，自不能以
    推測或擬制之方法以為裁判基礎；又認定不利於被告之事實，須依積極證據，苟
    積極證據不足為不利於被告事實之認定時，即應為有利於被告之認定，更不必有
    何有利之證據，最高法院五十三年臺上字第二七五０號、三十年上字第八一六號
    、四十年臺上字第八六號分別著有判例可資參照。又認定犯罪事實應依證據，為
    刑事訴訟法所明定，故被告否認犯罪事實所持之辯解，縱屬不能成立，仍非有積
    極證據足以證明其犯罪行為，不能遽為有罪之認定，此最高法院三十年上字第一
    八三一號亦著有判例。又無論直接證據或間接證據，其為訴訟上之證明，須於通
    常一般之人均不致有所懷疑，而得確信為真實之程度者，始得據為有罪之認定。
    告訴人之指訴，既係以使被告受有罪之判決為目的，從而，不得以告訴人之指訴
    作為認定被告犯罪事實之主要證據，仍應調查其他必要之證據，以察與事實是否
    相符。被害人之陳述如無瑕疵，且就其他方面調查又與事實相符，固足採為科刑
    之基礎，倘其陳述尚有瑕疵，則在究明前，自難遽採為被告有罪之根據，最高法
    院亦著有六十一年台上字第三Ｏ九九號判例可資參照。又按刑事犯罪之成立，須
    犯罪行為人對於犯罪之行為具有「知」與「欲」，即行為人於主觀上須具有犯罪
    之故意，始得成立。末按刑法第三百三十九條第一項詐欺取財罪之成立，以意圖
    為自己或第三人不法所有，以詐術使人將本人或第三人之物交付為要件。所謂以
    詐術，必須被詐欺人因其詐術而陷於錯誤，若其所用方法，不能認為詐術，亦不
    致使人陷於錯誤，即不構成該罪，此最高法院四十六年台上字第二六０號亦著有
    判例。
三、本件公訴人認被告連續涉犯刑法第二百十六條、第二百十條之行使偽造私文書罪
    嫌及同法第三百三十九條第一項之詐欺取財罪嫌，無非係以被告業已坦承於前揭
    時、地以王廖碧霜名義填製存款取款憑條或匯款單，而領取或電匯金錢之事實，
    且證人即被告之弟弟甲○○之供認事實與告訴人即被告之妹妹戊○○對於犯罪事
    實之指訴情節相符，復有彰化商業銀行及誠泰商業銀行存款存摺對帳單等附卷可
    憑，為其主要論據。惟訊據被告則堅決否認有何如公訴人所指之連續行使偽造文
    書及詐欺取財之犯意，並辯稱：伊完全是依照伊母親王廖碧霜的遺囑所為，伊母
    親生前都有把錢交代好了，伊有親自來誠泰銀行臺中分行領錢，這些財務的處理
    都是依據母親生前遺囑，遺囑是於家庭會議中交代，遺囑委託伊全權處理，直到
    伊母親死亡後，剩下的大家均分（詳見本院九十一年三月十八日審判筆錄）；伊
    母親生前委託伊辦理銀行存提款，並有說由伊處理身後財物，伊兄弟姊妹均知悉
    伊去解除定存、匯款的行為，且渠等均同意伊如此辦理，甲○○還有書面同意書
    ，告訴人戊○○亦曾口頭上表明說不要這筆錢等語（詳見本院九十一年七月十七
    日審判筆錄）。
四、本院查：（一）、有關被告上揭所稱伊母親死亡後，伊係依據母親生前在家庭會
    議的交代全權處理母親身後財產等語，核與證人即被告前經出養之妹妹己○○於
    本院審理中所證稱：「家庭會議紀錄是我製作的，我有據實製作。」、「（當初
    家庭會議中，妳母親有說遺產由何人處理？）她有說由被告處理。」及證人即被
    告弟弟乙○○於本院審理時所為證述：「（當初家庭會議中，妳母親有說遺產由
    何人處理？）是由被告全權處理。」等詞；與證人甲○○於偵查中所供稱：「（
    王廖碧霜死後，所有錢都成遺產，為何還要以過世的王廖碧霜領錢？）因王廖碧
    霜有遺書說明應如何處理。」（詳見九十年度偵字第二二０四四號查卷第十二頁
    ）等語相符，足認被告上開所辯伊係依據母親生前在家庭會議的交代全權處理母
    親身後財產乙節，應可採信。又依家庭會議紀錄中並載明：「四、出售永和街房
    子的錢及媽媽的現款（新臺幣兩佰萬元定期存款），均為媽媽的養老基金。任何
    人都不能動用，專款專用。五、媽媽的養老基金經決議由麗姿負責作帳目管理，
    定期向媽媽及兄姐報告。八、媽媽的養老基金，日後若有結餘，將均分給五個子
    女。十一、媽媽的後事－－費用由媽媽的養老基金支付」，此並有家庭會議紀錄
    影本一紙附卷可稽。告訴人戊○○先則於九十一年三月十八日本院審理中對於經
    被告、甲○○、乙○○、己○○於八十八年一月十三日簽名追認之同年月九日家
    庭會議紀錄認屬確實；嗣又於九十一年七月十七日本院庭訊中翻異前詞認為家庭
    會議紀錄經過變造，惟告訴人戊○○並未出席上開會議，且經本院傳訊證人乙○○、己○○後，復查無其他積極證據足以證明系爭家庭會議紀錄有何變造之情事
    ，告訴人戊○○不僅所陳前後不一，猶僅空言指稱家庭會議紀錄經過變造，實無
    可採。是被告於王廖碧霜生前既負責其生活照顧，並負責保管王廖碧霜之存摺及
    印章、管理帳戶金錢（此亦為起訴書所採認之事實），復依據前揭家庭會議紀錄
    ，秉其亡母生前之指定及遺願，欲將王廖碧霜各該帳戶內之養老基金提領出平均
    分配，並由遺產中先行代為支付核屬繼承費用之喪葬費用，按諸民法第一千一百
    五十條及同法第一千二百零九條本文規定：關於遺產管理、分割及執行遺囑之費
    用，由遺產中支付；遺囑人得以遺囑指定遺囑執行人之意旨，尚非無據，被告依
    據法律、民間習俗及其亡母生前之交待，進而定存解約提現或轉提王廖碧霜帳戶
    金額，殊難率認被告有何偽造文書之犯罪故意可言。（二）、又公訴意旨所稱如
    附表所示編號三及五之被告轉提款項，核應係屬同一筆款項，即被告先將附表編
    號五款項電匯王廖碧霜彰化銀行帳戶，再由該彰化銀行轉提，此有匯款單影本二
    紙可稽，復徵諸家庭會議紀錄第四點所稱王廖碧霜存款新臺幣二百萬元益明。故
    依據附表所示編號一至四由被告所提現或轉提款項金額合計為二百萬零三千七百
    元，其中五萬元於八十九年一月三十日支付喪葬念經費用，有農禪寺謹謝王廖碧
    霜之感謝狀影本一紙足憑；嗣因農曆年關將近，被告支付王廖碧霜五名子女（含
    己○○）各五萬元，計二十五萬元，業據證人乙○○、己○○到庭證述屬實；另
    一百二十五萬三千七百元，均分為七等份，各為十七萬九千一百元，其中六份購
    買世華聯合商業銀行本行支票六紙，發票日期為八十九年二月一日，受款人並分
    別載明被告兄妹五人與王廖碧霜長孫丁○○，此有該銀行支票影本六紙、丁○○
    戶籍謄本在卷可稽，餘一份以王廖碧霜名義於八十九年二月九日捐贈財團法人中
    華佛學基金會興辦教育學術文化事業建設，並有收據影本一紙可佐；以上被告支
    出合計為一百五十五萬三千七百元。餘四十五萬元差額，被告稱交付甲○○四十
    萬元，俾其於王廖碧霜車禍和解賠償金額談妥前先行辦理王廖碧霜喪事，另五萬
    元補助甲○○之子王貞融返國奔喪旅費五萬元，此亦為到庭之證人乙○○、己○○二人所不否認，再徵諸王廖碧霜於八十九年一月三日突遭橫禍，旋於同年月三
    十一日火化，有訃文一紙可考，衡諸事理，被告上開所辯應可採信。至於，公訴
    意旨所指訴如附表編號六所稱之被告將王廖碧霜持有慶豐商業銀行股票贈與被告
    自己部分，告訴人雖稱王廖碧霜有買賣股票，她是出錢由被告操作云云，惟經本
    院質之被告則供稱：伊母親當時是伊買賣股票的人頭戶，這些股票原本就是伊所
    有，伊母親並未買賣股票等語。本院衡酌家庭會議紀錄王廖碧霜並未提及上開股
    票應如何處理及分配，再參以被告之母王廖碧霜原即行動不便長期臥病床，日常
    生活均需他人扶助等情，則被告所辯其係以母親名義購買股票乙情，亦足堪採信
    。是據上各該情節論斷，尚難認被告有何意圖為自己或第三人不法所有之詐欺取
    財之犯意可言。綜上所陳，被告前既保管王廖碧霜存摺、印章並管理帳戶，嗣王
    廖碧霜於八十九年一月十三日車禍亡故，被告秉諸亡母遺願，依據家庭會議紀錄
    提領王廖碧霜存款支付喪葬費用，並即於八十九年二月一日購買銀行支票，載明
    各受款人，其分配方式或有失之獨斷，未盡符合各繼承人應受分配金額，惟此核
    屬民事糾葛，本應循民事訴訟程序解決，要難以此逕為認定被告主觀上具有行使
    偽造私文書、偽造私文書及詐欺取財之犯罪故意。此外，復查無其他積極證據足
    認被告有何如公訴人所指之犯行，不能證明被告犯罪，揆諸首揭說明，自應諭知
    被告為無罪之判決，以免冤抑。
據上論斷，應依刑事訴訟法第三百零一條第一項，判決如主文。
本案經檢察官林樹蘭到庭執行職務。
中      華      民      國      九十一      年    七    月    三十一    日
                                臺灣臺中地方法院刑事第六庭
                                    法  官  許  旭  聖
右正本證明與原本無異。
如不服本判決，應於判決送達後十日內向本院提出上訴狀（應附繕本），上訴於
臺灣高等法院臺中分院。
                                    書記官
中      華      民      國      九十一      年    七    月    三十一    日
附      表  ：
──┬────────┬──────┬──────┬────┬────┐
編號│時間（八十九年）│ 銀行名稱   │  帳戶      │ 金額   │  備註  │
──┼────────┼──────┼──────┼────┼────┤
 一 │一月十八日      │ 彰化商業銀 │  王廖碧霜  │ 200000 │  提現  │
    │                │ 行臺北分行 │            │        │        │
──┼────────┼──────┼──────┼────┼────┤
 二 │一月十八日      │ 同右       │  王廖碧霜  │ 221000 │  轉提  │
──┼────────┼──────┼──────┼────┼────┤
 三 │一月二十日      │ 同右       │  王廖碧霜  │ 0000000│  轉提  │
──┼────────┼──────┼──────┼────┼────┤
 四 │一月二十日      │ 同右       │  王廖碧霜  │ 250700 │  轉提  │
──┼────────┼──────┼──────┼────┼────┤
 五 │一月二十日      │ 誠泰商業銀 │  王廖碧霜  │ 0000000│  轉提  │
    │                │ 行臺中分行 │            │        │        │
──┼────────┼──────┼──────┴────┴────┤
 六 │一月二十四日    │ 慶豐商業   │  將王廖碧霜持有該銀行價值二萬八│
    │                │ 銀行       │  千九百六十五元之二千六百八十七│
    │                │            │  股股票贈與自己                │
──┴────────┴──────┴────────────────┘
